【裁判字號】    90,易,153
【裁判日期】    900816
【裁判案由】    恐嚇取財
【裁判全文】
臺灣臺東地方法院刑事判決                            九十年度易字第一五三號
    公  訴  人  臺灣臺東地方法院檢察署檢察官
    被      告  庚○○
    被      告  甲○○
    共     同
    選任辯護人  吳漢成
右列被告等因恐嚇取財案件，經檢察官提起公訴（八十九年度偵字第二○六一號），
本院判決如左：
    主  文
庚○○、甲○○被訴恐嚇取財部分，均無罪。
庚○○被訴侵占遺失物部分，無罪。
    事  實
一、公訴意旨略以：緣臺東信鴿協會於民國（下同）八十八年十月十六日集結該會會
    員之鴿子，至宜蘭縣思源埡口山區為放飛訓練，此次放飛訓練有為數甚多之鴿子
    未返回臺東，被告庚○○於同日尋得臺東信鴿協會會員之四隻鴿子，夥同被告甲○○共同基於意圖為自己不法所有之犯意聯絡，於同月十七日由被告甲○○以電
    話聯絡臺東信鴿協會管理人員戊○○，要求代為轉達信鴿協會會員若有遺失鴿子
    ，可至被告甲○○所經營之百雀鳥獸園（設臺東縣臺東市○○路○段一九四號）
    處拿取，戊○○即主動聯繫信鴿協會會員丙○○、丁○○（原名張永泉）及己○○告知此事，丙○○、丁○○及己○○受通知後，便前往百雀鳥獸園要求取回所
    遺失之鴿子，詎被告甲○○竟向丙○○、丁○○及己○○恐嚇稱：如欲贖回鴿子
    ，每隻須繳付新臺幣（下同）五千元，後經丙○○以電話和被告庚○○議價才改
    為每隻三千元才可取回鴿子，丙○○、丁○○及己○○惟恐訓練精良之鴿子遭受
    不測而心生畏懼之情況下共交付一萬二千元予被告甲○○，被告庚○○、甲○○
    才將四隻鴿子返還予丙○○、丁○○及己○○三人，嗣經警循線查獲。因認被告
    庚○○、甲○○共同涉犯刑法第三百四十六條第一項恐嚇取財罪嫌。
二、按犯罪事實應依證據認定之，無證據不得推定其犯罪事實；又不能證明被告犯罪
    者，應諭知無罪之判決，刑事訴訟法第一百五十四條、第三百零一條第一項分別
    定有明文。次按被告之自白不得作為有罪判決之唯一證據；仍應調查其他必要之
    證據，以察其是否與事實相符，刑事訴訟法第一百五十六條第二項亦規定甚詳。
    自白係被告之認罪行為，其證據證明力最強，立法猶規定不得作為有罪判決之唯
    一證據；舉重以明輕，與被告利害相反之告訴人之指訴，既係以使被告受刑事追
    訴為目的，尤不得作為有罪判決之唯一證據。又事實之認定，應憑證據，如未能
    發現相當證據，或證據不足以證明，自不能以推測或擬制之方法，為裁判基礎；
    且認定事實所憑之證據，其為訴訟上之證明，須達於通常一般人均不致有所懷疑
    ，而得確信其為真實之程度者，始得據為有罪之認定；倘其證明尚未達到此一程
    度，而有合理之懷疑存在時，尚難為有罪之認定基礎；苟積極證據不足為不利於
    被告事實之認定時，即應為有利於被告之認定，更不必有何有利之證據（最高法
    院三十年上字第八一六號、四十年台上八六號、七十六年台上字第四九八六號判
    決參照）。且證據資料在證據法則上尚有對被告有利之存疑時，如無法依客觀方
    法排除此項合理之可疑時，依「罪疑利益歸被告原則」，不得以此項證據資料作
    為有罪判決之依據。又刑法第三百四十六條第一項恐嚇取財罪之構成，係以意圖
    為自己或第三人不法所有，以犯人所為不法之惡害通知達到於被害人，並足使其
    心生畏懼而交付財物為要件（最高法院四十五年度台上字第一四五○號判例意旨
    參照）。
三、本件公訴意旨認被告庚○○、甲○○共同涉犯恐嚇取財犯嫌，無非係以告訴人丙○○、丁○○、己○○之指訴；證人宋隆基、邱木芳、黃玉樹證述：並無向被告
    庚○○要求酬金等語，且被告等向告訴人等三人所取得之一萬二千元，於扣除五
    千元之計程車車資外，至少尚有七千元之不法所得；又告訴人等並無主動請求被
    告等幫忙運送鴿子回臺東、臺東信鴿協會未主動要求被告等幫忙找鴿子，被告等
    不可能於上開信鴿協會未告知之情形下，即知悉迷失賽鴿之腳環號碼；又告訴人
    等與被告等並無任何仇恨或糾紛，應無主動誣陷被告等節，為其主要論據。訊據
    被告庚○○、甲○○均堅詞否認有上開恐嚇取財之犯行，均辯稱：伊等並未對告
    訴人丙○○、丁○○、己○○為恐嚇取財之犯行，伊等純係義務幫忙尋找迷失之
    賽鴿，且於向告訴人收取上開金額前，既已預付相關運費、業由告訴人等取回賽
    鴿等語。經查：
  (一)臺東信鴿協會集結該會會員所提供之之賽鴿，於八十八年十月十六日六時三十分
    許，自宜蘭縣思源埡口山區為放飛訓練，因逢氣候不佳，部分賽鴿受影響致未依
    通常時間返回臺東，而參與該次放飛之鴿友乙○○，因所參賽之部分賽鴿未按期
    返回，乃於當日十五時許，提供相關賽鴿之腳環號碼，委請因經銷賽鴿用藥而與
    宜蘭縣鴿界較熟悉之被告甲○○代向宜蘭友人找尋該次放飛迷失之賽鴿，被告甲○○遂將上開腳環號碼，轉報於宜蘭縣經營「阿扁鴿店」之同業被告庚○○，並
    轉委代尋迷途之賽鴿，嗣分別由姓名、年籍不詳、綽號「阿峻」之成年男子，將
    飛入伊鴿舍之賽鴿二隻，交給經營「泰山鴿園」之宋隆基，並換取六斤鴿飼料；
    兩名鴿友分別各送一隻賽鴿至邱木芳所經營之羅東鴿友展示中心；黃玉樹發現他
    人鴿子飛進伊鴿舍，遂將賽鴿交給簡富男轉交被告庚○○，並由被告庚○○給付
    上開部分鴿友酬金，取回告訴人所屬迷途之四隻賽鴿後，轉知上情予被告甲○○
    後，復由被告甲○○將上情轉告臺東信鴿協會管理人員戊○○，嗣戊○○復將該
    情轉達該次未返賽鴿之鴿主即告訴人三人等後，告訴人等三人即於同日十九時許
    至被告甲○○所經營之上開店中，於詢得被告庚○○處業已尋得告訴人三人所屬
    迷失之四隻賽鴿，於與被告甲○○就取回上開賽鴿所需之費用未果後，被告甲○○乃將被告庚○○之電話告知告訴人丙○○，而告訴人丁○○、己○○亦委由丙○○與被告庚○○商得取回上開賽鴿之相關費用為：每隻賽鴿需支付三千元之費
    用，並協議於翌日（即十七日）早上將上開賽鴿由臺北空運至臺東，惟被告庚○○於無法順利空運後，遂以五千元之代價，請朱永隆於十七日凌晨專車由宜蘭出
    發，並將上情臨時通知被告甲○○委其代收，朱永隆並於同日早上六時二十分許
    （朱永隆證述係於十八日凌晨抵達臺東應係誤植）抵達臺東，交付上開賽鴿予被
    告甲○○，告訴人丙○○經被告甲○○通知後，於同日上午取回上開賽鴿，並經
    被告庚○○通知後，始於同月二十日交付取回上開賽鴿之費用計一萬二千元予被
    告甲○○等情，分別業據被告甲○○、庚○○供述；告訴人丙○○、丁○○、己○○指述；證人戊○○、乙○○、柯順財、朱永隆、宋隆基、邱木芳、黃玉樹證
    述在卷（分別見臺東縣關山分局警訊卷；宜蘭縣警察局九十年七月十四日警訊筆
    錄；偵查卷第十四頁、第三十九頁至四十頁、第四十六頁、第六十一至六十四頁
    、第三十九頁、第七十頁、第七十四至八十七頁；本院九十年六月二十八日、七
    月十七日、七月二十六日、八月二日訊問筆錄參照）是上開情節應堪認定，合先
    敘明。
  (二)至被告庚○○、甲○○有否對告訴人三人恐嚇取財一節，乃為本案之關鍵，經查
    ：
  (1)被告庚○○及甲○○均堅詞否認有恐嚇告訴人三人之犯行，核與告訴人丙○○於
    本院審理時指述：「（對於你當天到甲○○的店內商洽取回鴿子的代價的時候，
    甲○○有沒有講到「如果你不付錢，就要處分鴿子等語氣」？）沒有」、「（你
    有沒有聽到甲○○有恐嚇丁○○或己○○的話？）沒有」、「（甲○○的語氣如
    何？）五千塊談不隴，就由我自己跟庚○○聯絡，殺價到每隻三千元，我認為如
    果沒有付錢鴿子應該要不回來，甲○○並沒有講任何恐嚇我的話」「（你跟庚○○洽商當中，他有沒有恐嚇你？）沒有，但是我知道不付錢鴿子是回不來的」等
    語（見本院九十年八月二日訊問筆錄），又本院審閱卷內資料，亦未見被告二人
    有表示如不付款，即將鴿子殺掉或其他不利鴿子等惡害通知於告訴人等三人之記
    載，而告訴人等三人主觀上雖產生：如不付錢則賽鴿恐不易取回之心理壓力，惟
    此乃一般迷失賽鴿之鴿主因擔心該賽鴿所生之常情，此參諸證人乙○○證述：「
    ... 當天的情形大家都很緊張，每個放飛的鴿友都想辦法透過關係要找回鴿子」
    （見本院九十年八月二日訊問筆錄）等語之情節相同，然於無證據足證被告二人
    在客觀上有恐嚇行為之實施下，亦尚難因鴿主在心裡壓力下，始支付取回迷途賽
    鴿之價金，詎遽認被告二人有恐嚇取財之犯行。
  (2)又告訴人等三人於同月十六日得知上情後，即於同日十九時許至被告甲○○之上
    開店中，因為與被告林俊達成取回之費用後，乃由告訴人丙○○直接與被告庚○○聯絡後達成每隻賽鴿需支付三千元之費用、運返之時間、方式等情，業據被告
    甲○○供述、告訴人等三人指述在卷，惟按常理，若被告甲○○果與被告庚○○
    共同有恐嚇取財之犯意，則被告甲○○應可當場決定欲取回賽鴿所需之價金，何
    必轉由被告庚○○再與告訴人等洽商？復逕由庚○○單方與告訴人丙○○於電話
    中即達成取回所需之費用減價為每隻賽鴿為三千元、運送之方式、時間之協議時
    ，卻未見被告甲○○有何參與或為同意與否之表示，是足見取回賽鴿之金額多寡
    等節實與被告甲○○無涉。故被告甲○○所辯係純為迷失之鴿友服務，而代為轉
    介告訴人丙○○與被告庚○○洽商一節，堪可採信。
  (3)另被告庚○○係經由被告甲○○轉知迷失賽鴿之腳環號碼後，始從宜蘭地區鴿友
    宋隆基、邱木芳、黃玉樹處，分別取得或轉交迷失之上開賽鴿，並支付部分尋得
    上開賽鴿之鴿友酬金後，即與告訴人丙○○連繫運返賽鴿事宜，並於無法依原約
    定之以飛機運送後，在未與丙○○取得聯繫前，即於十六日深夜，以車資五千元
    之代價，委由朱永隆以專車運送上開賽鴿於十七日早上至臺東，交付臨時受被告
    庚○○告知之被告甲○○代收後，於同日轉交告訴人丙○○，丙○○於收到上開
    賽鴿後，經被告庚○○告知將一萬二千元之費用交由被告甲○○後，始於同月二
    十日交付上開費用予被告甲○○等情，業已上述。惟查：被告庚○○於告訴人等
    三人未交付所約定之費用前，既已支付予部分尋得賽鴿之鴿友走路工錢、計程車
    之車資等費用，及處理運送上開賽鴿之事宜，並於交付上開賽鴿予告訴人丙○○
    三日後，始取得上開費用，惟被告庚○○處理上賽鴿等情，與通常恐嚇取財者，
    係先取款始交還貨物之情節有異。又參諸證人乙○○證述：通常尋獲迷失賽鴿之
    鴿友，會將鴿子裝在塑膠籠子內以火車或飛機寄回給鴿主，火車的運費約七、八
    十元，飛機的運費約二百八十元等語（見本院九十年七月二十六日訊問筆錄參照
    ）。是若被告庚○○有恐嚇取財之犯意，則為獲取扣除運費後之更多剩餘差額，
    理應以支付僅百餘元之火車或飛機運費之運送方式送返賽鴿，然查被告庚○○卻
    以包專車、預付車資五千元、連夜運送上開賽鴿至臺東交予鴿主方式為之，實與
    恐嚇取財者之行徑有違。
  (4)而按民法第八百零五條規定：「遺失物拾得後六個月內，所有人認領者，拾得人
    或警署或自治機關，於揭示及保管費受償還後，應將其物返還之。前項情形，拾
    得人對於所有人，得請求其物價值十分三之報酬」，查：本案迷失之四隻賽鴿價
    值，業據告訴人三人指述：每隻價值約一萬元（分別見警訊卷第六、八、十頁背
    面），而被告庚○○若依民法第八百零五條之上開規定，其可取得之酬金為上開
    賽鴿價值之三分之一計，亦約達三千三百元許，故被告庚○○若思不花費任何費
    用，亦可依上開規定交付有關機關，而依相關程序取得應得之報酬，何須為告訴
    人等籌設運返事宜、預先支付相關費用，而勞其精力，此與一般擄鴿勒贖者急趨
    獲取較多價金而坐待收利之情有違。是足見被告庚○○應無恐嚇取財之犯意。且
    參諸證人乙○○證述：「... 按照一般情況如有鴿子迷失，鴿友都會找熟悉的人
    去找回鴿子，也因為甲○○跟宜蘭有聯絡，所以該次比賽迷失鴿子的鴿友都去找
    他尋回鴿子... 」、「（有找回你的鴿子嗎？）十六號放的，十七號傍晚鴿友林
    稔打電話通知我說他在宜蘭的朋友有找到三隻... 當天的情形大家都很緊張，每
    個放飛的鴿友都想辦法透過關係要找回鴿子」、「本來是由甲○○跟宜蘭聯繫，
    但是宜蘭的朋友不願意處理，後來柯順財另外聯絡他的宜蘭的朋友，聯絡的結果
    是要包計程車，費用是我跟柯順財各付兩千元，蘇焜沛貼補壹仟元，我在甲○○
    店裡的時候丙○○也在場，我得知丙○○跟宜蘭方面聯繫的結果是隔天要從台北
    寄回台東，但是隔天我才知道宜蘭方面是包計程車連夜運回台東，早知道我就連
    我的鴿子一起運回台東」、「（你所花費五千元取回鴿子是否含計程車費？）五
    千塊是單純的運送費用，計程車費應該是柯順財付的，在宜蘭朋友林稔所拾獲的
    鴿子的部分我們私底下有付一些費用，壹隻大概是一千元左右」（見本院九十年
    七月二十六日訊問筆錄參照）。是證人乙○○於該次參賽所迷失賽鴿，就包車送
  返該迷途之賽鴿，亦同花費五千元之計程車車資，惟未見乙○○認有何不妥之節
    ，且乙○○於私下，更以每隻被尋獲之賽鴿以一千元之報酬，支付予為其尋獲賽
    鴿之鴿友，計乙○○為尋回每隻迷失賽鴿之代價亦近四千元，亦未見乙○○認其
    尋獲賽鴿之鴿友林稔有何恐嚇取財之言。綜上，被告庚○○以送返本案迷途之賽
    鴿，並以每隻賽鴿收取三千元之費用之情，與同該次放飛迷途賽鴿之其他鴿主尋
    回賽鴿之情做比較，並無明顯反乎一般常情之節。是實無僅因被告等與告訴人等
    就協商之費用有所爭執，遽認被告等有恐嚇取財之犯行。
  (5)參諸被告庚○○及甲○○分別於宜蘭、臺東地區經營販賣賽鴿用藥及飼料多年，
    亦分別為鴿介企業有限公司及中外賽鴿聯盟企業股份有限公司各於宜蘭東地區授
    權代理販賣賽鴿用藥等產品之二家特約經銷商中之一家，有上開二家公司經銷商
    名冊影本一紙在卷可稽，則被告二人既為販售與賽鴿有關用藥等產品，則理應知
    悉鴿界之倫理及常情，若果真有涉及類似本案擄鴿勒贖之情，當為鴿界所唾棄、
    復為鴿友所排斥，且亦有損其於鴿界之名譽、致影響其所經營之事業，而參諸告
    訴人等三人亦均指述：曾至被告甲○○店中購買鴿藥及相關用品等語，且本案發
    生之時尚有其他鴿友亦委託被告二人尋鴿之情，則被告二人理應無公訴人所指有
    恐嚇取財之犯行，況本院亦查無被告二人曾犯與賽鴿有關之刑案紀錄，有臺灣高
    等法院被告全國前按紀錄一紙在卷可稽，是被告二人應無藉擄獲賽鴿，以恐嚇取
    財之動機。
  (6)至公訴人認被告二人所取得之費用，扣除支付之計程車費用五千元外，尚有七千
    元之獲取，而認應有恐嚇取財之犯行一節。查：尋獲賽鴿而取報酬，乃人之常情
    ，此觀證人乙○○亦私下支付尋獲賽鴿著每隻一千元之酬金；綽號「阿峻」之男
    子亦以所尋獲之二隻賽鴿，向宋隆基所開設之「泰山鴿園」換取六斤鴿飼料等情
    可見，況被告庚○○就所收費用，縱未全數用以支付運用等相關費用，而保留部
    分款項做為其認應取之報酬，亦為人之常情，實未可以此遽認被告庚○○、甲○○共犯有恐嚇取財之犯行，否則此後尋獲賽鴿之鴿友，將有可能因無報酬可得，
    而不再代尋迷失之賽鴿，則顯非賽鴿界所願見。
  (7)綜上所述，本院徵諸全案卷證，本諸刑事訴訟法直接審理及言詞審理主義之精神
    ，且參諸被告、告訴人及證人之供、指、證述，認應係屬取回賽鴿所需費用多寡
    之民事爭執，實無由產生被告二人確有恐嚇取財之犯行，復查無其他積極事證足
    資為被告二人確有公訴人所指之上開犯行，揆諸前揭法條及判例之旨，及罪疑利
    益歸被告之原則，自不應遽為被告有罪之認定，是不能證明被告二人共犯恐嚇取
    財罪，自均應為主文第一項所示無罪之判決。
四、至到庭執行職務之公訴人指稱：「鴿子是在天上飛，如果不是去抓的話，怎麼會
    拾獲？庚○○部分請另科處侵占遺失物罪」云云，查：本案迷失之賽鴿，均係被
    告庚○○由其他鴿友宋隆基、邱木芳、黃玉樹處，分別取得一、二、一隻賽鴿後
    ，即通知並連夜運送至臺東交付鴿主等情，業如前述，況上開公訴人並未提出在
    天空上所飛行之賽鴿，係為被告庚○○所抓之證據，況本院亦查無被告庚○○犯
    有上開公訴人所言之前揭犯行，惟本院認上開侵占遺失物部分與前述恐嚇取財部
    分並無裁判上一罪關係，自應為主文第二項所示無罪之諭知。
五、查賽鴿迷途入他人鴿舍，而鴿主為取回賽鴿，在支付取回費用上，因雙方發生爭
    執而進入司法程序者，或有所見，惟此當為尋獲賽鴿之鴿友與鴿主所不願見，而
    臺東地區養鴿者雖不如西部之多，然亦非少數，是當事人雙方是否適時藉此案所
    生之爭議，進而思考可否藉由尋獲賽鴿者及迷失賽鴿之鴿主雙方所屬、且具公正
    之相關賽鴿協會以公開之方式，出面協調如何取回迷失賽鴿等節，或思考尋求某
    種解決之其他方式，以避免因取回迷途賽鴿，而避免類似本案爭議之再生，附此
    敘明。
據上論斷，應依刑事訴訟法第三百零一條第一項判決如主文。
本案經檢察官薛樂儀到庭執行職務
中      華       民       國     九十     年      八     月    十六     日
                                  臺灣臺東地方法院刑事庭
                                      法  官  陳兆翔
右正本證明與原本無異。
如不服本判決，應於判決送達後十日內向本院提出上訴狀。（須附繕本）
「切勿逕送上級法院」
                                      書記官  蘇美琴
中      華       民       國     九十     年      八     月    二十     日


司法院資訊處製作；財團法人民間司法改革基金會備份。
